【裁判字號】    92,台上,1180
【裁判日期】    920530
【裁判案由】    土地所有權移轉登記
【裁判全文】
最高法院民事判決                              九十二年度台上字第一一八○號
    上  訴  人  乙○○
    訴訟代理人  陳祖德律師
    被 上訴 人  甲○○
    訴訟代理人  王惠然律師
右當事人間請求土地所有權移轉登記事件，上訴人對於中華民國九十年九月二十日台
灣高等法院高雄分院第二審判決（九十年度重上字第一三號），提起上訴，本院判決
如左：
    主  文
原判決廢棄，發回台灣高等法院高雄分院。
    理  由
本件被上訴人主張：伊於民國七十一年十一月間向訴外人陳春風及陳正義買受坐落屏
東縣恆春鎮○○段一三七之六、一三七之九地號土地（下稱系爭土地），因伊當時無
自耕能力，不能登記為所有權人，乃輾轉經由訴外人張道熙、劉國清之介紹，而將系
爭土地信託登記予上訴人，並約定俟伊取得自耕能力後再移轉登記予伊。詎上訴人於
七十六年七月間伊取得自耕能力後，竟拒絕依約履行，伊乃以起訴狀繕本之送達終止
兩造間之信託關係等情，爰依信託關係終止後之信託物返還請求權，求為命上訴人將
系爭土地所有權移轉登記予伊之判決。
上訴人則以：系爭土地係伊於七十一年十一月間委請已故之訴外人即伊姐夫劉國清向
訴外人陳春風及陳正義購買，並辦妥所有權移轉登記予伊，而非被上訴人所買信託登
記予伊。又系爭土地縱認係因被上訴人無自耕能力，而移轉所有權登記予伊，然兩造
間既無信託之經濟目的，又未交付土地予伊管理，並無授與處分權之情形，其信託契
約自屬無效等語，資為抗辯。
原審維持第一審所為上訴人敗訴判決，駁回其上訴，係以：系爭土地為農地，於七十
一年十一月二十三日基於買賣原因，由原所有權人陳春風、陳正義移轉登記予上訴人
，固有土地登記簿謄本可稽，且為上訴人所不爭，然查該土地乃被上訴人與其夫鍾爵
章向陳春風、陳正義購買，有證人即原所有權人陳春風及代辦所有權移轉登記之代書
陳謝米英所為之證詞足憑，參以被上訴人持有七十一年十一月核發之系爭土地所有權
狀，自屬真實。至上訴人謂陳春風、陳謝米英上開之證言，或矛盾，或偏袒被上訴人
，則不足採。又依據陳謝米英、張道熙之證言，及記載戶籍遷移與陳謝米英所證相符
之兩造戶籍謄本，暨證人即上訴人外甥劉芳彰證稱為其所見證之劉國清證明書等，被
上訴人主張其將系爭土地信託登記予上訴人，亦為可信。次查，上訴人雖以系爭土地
係其委請劉國清向陳春風、陳正義買受置辯，但其所辯以花源香精廠有限公司應給付
之股東紅利支付該土地新台幣（下同）一百餘萬元之買賣價金一節，依劉國清之信函
及上訴人之存摺，並不能認定上訴人係花源香精廠有限公司之股東，及領有該公司給
予之股東紅利，且花源香精廠有限公司之股東名簿亦未記載上訴人係該公司之股東，
證人黃菊花、劉芳彰並證稱上訴人非上開公司之股東，公司亦無出資買地之事，是上
訴人此部分抗辯，即非可採。又公契上記載上訴人為承買人，係為所有權移轉登記，
並非謂上訴人即為實際承買人。至其上所載之買賣價金，並非實際之買賣價金，且公
契係於私契訂立之後，始訂立以辦理登記，則被上訴人給付價金之時間及金額，則無
不合理之處。復上訴人自承其自七十一、二年間起，即未持有七十一年十一月間所核
發之系爭土地所有權狀，而所謂將所有權狀交與劉國清向人借款擔保並遺失，又屬可
疑，故其辯稱被上訴人所持有之系爭土地所有權狀，已失其效力，亦不足採。再者，
證人詹新、林阿城均為上訴人之女婿，所為證言已有偏頗之虞，況該二證人就系爭土
地之買賣過程，亦未參與，彼等證言自不足以證明上訴人為承買人。末查，信託契約
並不以訂立書面契約為必要，且取得自耕能力證明書須符合內政部六十五年一月二十
六日頒訂之「自耕能力證明書之申請及核發注意事項」規定，亦非具有自耕農之身分
即可承受系爭土地，而上訴人所提被上訴人與鍾爵章之口卡片、土地登記簿謄本，均
不能證明彼等就系爭土地有自耕能力，故上訴人據以謂兩造間就系爭土地不可能存有
信託關係，並無可採。又關於耕地之買賣，承買人雖無自耕能力，但如約定由承買人
指定登記與任何有自耕能力之第三人，或具體約定登記與有自耕能力之特定第三人，
即非民法第二百四十六條第一項以不能之給付為契約之標的，難認其契約為無效。被
上訴人將系爭土地信託登記予上訴人之目的，既係俟被上訴人可受讓登記為所有權人
時，再移轉登記予被上訴人，則非無效。綜上所述，系爭土地既係被上訴人信託登記
予上訴人，則被上訴人以起訴狀繕本之送達終止兩造間之信託關係，上訴人自應返還
系爭土地。從而，被上訴人請求上訴人移轉系爭土地所有權登記予被上訴人，自屬有
據，應予准許等詞，為其判斷之基礎。
惟查證人即系爭土地原所有權人陳春風於第一審證稱：伊係以一百五十萬元賣給鍾爵
章，當時是鍾爵章及他太太（即被上訴人）與伊接洽；伊與鍾爵章本人簽訂買賣契約
等語（見一審卷七一頁背面、七二頁），代書陳謝米英於原審受命法官行準備程序中
詢及系爭土地之承買人時又證稱：被上訴人夫妻一起前來看地，當時係以被上訴人或
鍾爵章為承買人，但為一人或二人，伊並不確定等詞（見原審卷一○九、一一○頁）
，由是以觀，系爭土地之買受人究係被上訴人或其已故之配偶鍾爵章，抑是原審所認
定之被上訴人及鍾爵章二人，尚值推敲。乃原審以前揭理由，謂係被上訴人與鍾爵章
二人向陳春風、陳正義買受系爭土地，不免速斷。倘系爭土地之買受人並非被上訴人
，衡情應無由其將該土地信託登記予上訴人之理，故系爭土地究為何人所買，攸關判
斷兩造間就系爭土地有無信託關係存在，原審就此未詳予調查審認澄清，即為上訴人
不利之判斷，自屬可議。況系爭土地之買受人，縱如原審所確定為被上訴人與鍾爵章
二人，何以信託關係僅存在於兩造間，而不及於鍾爵章，亦未於判決理由項下說明其
意見，其判決理由並有不備。上訴論旨，指摘原判決不當，求予廢棄，非無理由。末
查被上訴人請求移轉所有權登記之一三七之六地號土地，於其起訴前業已分割出一筆
即一三七之一一地號（見原審卷七二、七三頁之土地登記簿謄本），惟請求之面積卻
為二筆土地之總和即一三七之六地號土地分割前之面積，是其請求移轉所有權登記之
土地究係指何者而言，案經發回，宜併注意及之。
據上論結，本件上訴為有理由，依民事訴訟法第四百七十七條第一項、第四百七十八
條第一項，判決如主文。
中      華      民      國    九十二    年      五      月     三十     日
                              最高法院民事第一庭
                                  審判長法官  李  錦  豐
                                        法官  楊  鼎  章
                                        法官  吳  麗  女
                                        法官  許  朝  雄
                                        法官  陳  淑  敏
      右正本證明與原本無異
                                              書  記  官
中      華      民      國    九十二    年      六      月     十八     日
                                                                      Ｑ


司法院資訊處製作；財團法人民間司法改革基金會備份。
